【裁判字號】    98,台上,1440
【裁判日期】    980319
【裁判案由】    違反貪污治罪條例
【裁判全文】
最高法院刑事判決            九十八年度台上字第一四四０號
上  訴  人  甲○○
選任辯護人  張瑞釗律師
上列上訴人因違反貪污治罪條例案件，不服台灣高等法院中華民
國九十六年十月三十日第二審更審判決（九十六年度上更(一)字第
四八二號，起訴案號：台灣板橋地方法院檢察署九十四年度偵字
第一七四六一號），提起上訴，本院判決如下：
    主  文
上訴駁回。
    理  由
按刑事訴訟法第三百七十七條規定：上訴於第三審法院，非以判
決違背法令為理由，不得為之。是提起第三審上訴，應以原判決
違背法令為理由，係屬法定要件，如果上訴理由書狀並未依據卷
內訴訟資料，具體指摘原判決不適用何種法則或如何適用不當，
或所指摘原判決違法情事，顯與法律規定得為第三審上訴理由之
違法情形，不相適合時，均應認其上訴為違背法律上之程式，予
以駁回。本件原審經審理結果，認為上訴人甲○○原係台北縣政
府警察局三重分局刑事組小隊長，藉勢向其轄區之重良建設有限
公司董事長林澤良、總經理乙○○勒索財物未遂之犯行罪證明確
，因而撤銷第一審之科刑判決，改判仍論上訴人以公務員，藉勢
勒索財物未遂罪，處有期徒刑陸年陸月，褫奪公權伍年。已詳敘
調查、取捨證據之結果及憑以認定犯罪事實之心證理由。並就上
訴人否認犯行之供詞及其所辯各節認非可採，詳加指駁。從形式
上觀察，原判決並無足以影響判決結果之違法情形存在。上訴意
旨略以：(一)、原判決未就乙○○是否為犯罪被害人予以調查，即
誤認其為犯罪被害人；且原判決先認定上訴人藉詞乙○○擁有槍
械，嗣認定上訴人藉詞林澤良之子曾持槍滋事而勒索金錢等情，
對於本件被害人究為一人或為二人，及有無刑法第五十五條規定
適用等情形，未予以說明，有理由不備及適用法則不當之違法。
(二)、依一般情形，上訴人有意購車而與相識之人談論細節為通常
之事，原判決認定上訴人與建設公司老闆討論買車事宜，與常情
有違，不符證據法則。(三)、乙○○所錄製談話錄音，屬私人非法
取得之證據，依鈞院九十二年度台上字第二六七七號判決意旨，
因違反刑法第三百十五條之二第三項、第三百十五條之三，通訊
保障及監察法第十九、二十五、二十六條等規定，為違法取證，
應無證據能力，原判決未予詳查，逕採為判決基礎，即有違誤。
(四)、依台北市政府警察局刑事警察大隊民國九十六年九月三日函
所示，上訴人未向警察機關檢舉告訴人乙○○持有槍械及其住處
為軍火庫之事，且證人李日清、陳政鴻、翁文龍亦均未指述曾聽
聞上訴人詢問乙○○其住處有無軍火庫等情，原判決未予審究，
即遽為不利於上訴人之認定，有應於審判期日調查之證據而未予
調查及理由不備之違法。(五)、原判決事實先認定上訴人「要求乙
○○轉知林澤良出資贊助購車……」，嗣又認定上訴人「透過歐
丁誌轉告乙○○贊助購車款一事……」，兩相齟齬，已有未合；
且於理由內未敘明其憑以認定之依據，亦有判決不備理由之違法
。又證人歐丁誌於第一審審理中曾述及係伊主動向乙○○提及贊
助上訴人購車款；且證人林澤良、歐丁誌亦於第一審審理時證述
上訴人並未收取款項等各語，原判決對上開證述未說明不予採取
之理由，即論上訴人以藉勢勒索罪刑，併屬理由欠備。(六)、第一
審對於證人乙○○、歐丁誌、林澤良及其他證人，未令其等就訊
問事項之始末連續陳述，復未踐行宣讀或告以要旨之程序，即遽
採為判決基礎，有應於審判期日調查之證據而未予調查之違法。
(七)、關於乙○○有無及何時央請歐丁誌轉交款項予上訴人，暨聯
絡方式、現場狀況等細節，另關於歐丁誌有無代上訴人以林澤良
之子林坤效持有槍枝之事，要脅乙○○、林澤良交付現款等情，
證人乙○○與證人林澤良、歐丁誌於偵查中所述內容相互矛盾，
亦與事實有別，原判決遽採證人乙○○、歐丁誌、林澤良等人所
為之供述，而為不利於上訴人之認定，有理由不備之違法等語。
惟按：(一)、原判決已敘明：刑事訴訟法上「證據排除原則」，係
指將具有證據價值，或真實之證據因取得程序之違法，而予以排
除之法則。而私人以錄音、錄影之行為所取得之證據，應受刑法
第三百十五條之一與通訊保障及監察法之規範，私人違反此規範
所取得之證據，固應予排除；惟依通訊保障及監察法第二十九條
第三款之規定「監察者為通訊之一方或已得通訊之一方事先同意
，而非出於不法目的者，不罰」，是通訊之一方非出於不法目的
之錄音，所取得之證據，即無證據排除原則之適用。本件告訴人
乙○○為蒐集上訴人藉勢勒索之證據，於九十四年三月十八日將
其與上訴人對話內容錄音，檢察官偵查中勘驗該捲錄音帶結果，
其內容與卷附譯文相符，有勘驗報告附卷可稽；又上訴人於偵查
、第一審對錄音對話內容復不爭執，該錄音帶係由通訊之一方所
錄製，其目的為保留上訴人犯罪行為之證據，依前揭說明，自無
證據排除原則之適用等旨（見原判決第三頁）。上訴意旨謂原判
決未予詳查，逕採上揭非法錄音為判決基礎，自有誤會。(二)、證
據之取捨及犯罪事實之認定，乃事實審法院之職權，苟其取捨，
不違背經驗法則或論理法則，不得任意指為違法；又證人之陳述
有部分前後不符時，究竟何者為可採，法院仍得本其自由心證予
以斟酌，非謂一有不符或矛盾，即應認其全部均為不可採信。原
判決業已依證人乙○○、歐丁誌、林澤良等人之證詞，上訴人於
偵查中亦自承：其有風聞林澤良之姪子以及兒子持槍恐嚇他人，
所以前去了解，當時在乙○○辦公室泡茶，伊不確定有沒有提到
持槍恐嚇的事情等情，並參酌前述錄音及卷附譯文等相關資料，
本於調查所得心證，綜合敘明其認定上訴人上開犯行之依據及理
由。雖乙○○、歐丁誌、林澤良等人之證詞，並非完全一致，然
原判決業已依據調查證據之結果，說明其取捨之理由，核與採證
法則並無違背，不得任意指摘，而資為合法之第三審上訴理由。
(三)、訊問證人，得命其就訊問事項之始末連續陳述，刑事訴訟法
第一百九十條第一項規定甚明。第一審對於上訴人所聲請訊問之
證人乙○○、歐丁誌、林澤良等人，已依刑事訴訟法規定進行交
互詰問程序，並就其等之證言，依全部陳述內容，觀察所能證明
之事實如何，尚無斷章取義之情形。上訴意旨任意援引修正前刑
事訴訟法第一百九十條第一項之規定，指摘第一審未命上揭證人
應就訊問事項之始末連續陳述，自非合法之上訴理由。再第一審
於九十五年八月二日及九日先後二次之審判期日（其間並未間隔
十五日以上）分別訊問上揭證人，訊問完畢業已當庭對被告提示
相關筆錄或告以要旨，有審判筆錄在卷可按（見第一審卷）。上
訴意旨未依卷內資料，任意就此爭執，要難認係適法之第三審上
訴理由。(四)、審判期日應調查之證據，係指與待證事實有重要關
係，在客觀上顯有調查必要性之證據而言，故其範圍並非漫無限
制，必其證據與判斷待證事實之有無，具有關連性，得據以推翻
原判決所確認之事實，而為不同之認定者，始足當之。原判決已
於理由二之(二)之(5)及三之(二)說明：上訴人之選任辯護人聲請查明
告訴人處所被搜索，是否上訴人檢舉一節，固據台北市政府警察
局刑事警察大隊九十六年九月三日北市警刑大五字第0963168160
0 號函稱：與上訴人無關，非上訴人提供情資，且未接獲有關告
訴人位於三重市○○街之辦公室地下室為軍火庫之檢舉等情。惟
此與上訴人本件犯行，應無何關連性。又證人即上訴人之同僚李
日清、翁文龍、陳政鴻於原審雖均證稱：九十四年二月十七日凌
晨，與上訴人有到三重市○○街一二八之六號，上訴人稍後進入
，但未耳聞或記不清，上訴人是否有向告訴人說：「你們公司共
有幾處地下室？你的車子停在何處，據聞你們的地下室其車輛都
是軍火庫？」惟本件上訴人藉勢勒索財物，係單獨起意，行事自
屬謹慎，上訴人焉有會讓其同僚聽聞之理，是上揭證人之證言，
不能資為上訴人有利之認定之理由（見原判決第十一、十二頁）
。經核原判決並無採證違反經驗法則、論理法則及應於審判期日
調查之證據而未予調查之違法情形。上訴論旨妄指為違法，仍非
依據卷內訴訟資料而為具體指摘之正當第三審上訴理由。(五)、貪
污治罪條例第四條第一項第二款所指藉勢勒索罪，係指行為人憑
藉其本人所具有之固有權勢或以某種事由作為藉口，施行恫嚇，
以索取財物為構成要件。依原判決事實所認定，上訴人貪圖不法
利益，藉機向林澤良、乙○○索取現款花用，以即將購車為由，
多次前往乙○○辦公室，要求乙○○轉知林澤良出資贊助其購車
，見乙○○、林澤良久未有所表示，乃憑藉其執行偵查犯罪職務
之權勢，藉詞乙○○及林澤良之子林坤效持有槍枝，將予以偵查
，以此方式迫使渠等交付現款；其間，上訴人並偕同服務於同小
隊之警員李日清等人，前往乙○○辦公室追查其車輛下落，暗指
該車輛及林澤良所經營之重良建設有限公司為軍火庫等情，已指
明乙○○及林澤良同為本罪之被害人，並無被害人認定不明之情
形。縱原判決於論罪時未說明上訴人該項行為，合乎刑法第五十
五條前段：「一行為而觸犯數罪名者，從一重處斷。」之規定，
而有疏漏，然對其判決亦係從一罪處斷之結果不生影響，自不得
據為第三審上訴之理由。(六)、其餘上訴意旨，經核係置原判決所
為明白論斷於不顧，仍持已為原判決指駁之陳詞再事爭辯，及對
於事實審法院取捨證據與自由判斷證據證明力之職權行使，徒以
自己之說詞，任意指摘，難認已符合首揭法定之第三審上訴要件
。其上訴違背法律上之程式，應予駁回。
據上論結，應依刑事訴訟法第三百九十五條前段，判決如主文。
中    華    民    國  九十八  年    三    月   十九   日
                      最高法院刑事第九庭
                          審判長法官  邵  燕  玲
                                法官  李  伯  道
                                法官  孫  增  同
                                法官  李  英  勇
                                法官  劉  介  民
      本件正本證明與原本無異
                                      書  記  官
中    華    民    國  九十八  年    三    月  二十五  日
                                                      K


司法院資訊處製作；財團法人民間司法改革基金會備份。
